【裁判字號】    96,保險上,11
【裁判日期】    970604
【裁判案由】    給付保險金
【裁判全文】
臺灣高等法院高雄分院民事判決        96年度保險上字第11號
上  訴  人  乙○○
法定代理人  甲○○○
訴訟代理人  李淑妃律師
被 上 訴人  南山人壽保險股份有限公司
法定代理人  丙○○
訴訟代理人  朱惠君律師
上列當事人間請求給付保險金事件，上訴人對於中華民國96年10
月5 日臺灣高雄地方法院96年度保險字第34號第一審判決提起上
訴，本院於97年5月21日言詞辯論終結，判決如下：
    主  文
原判決廢棄。
被上訴人應給付上訴人新台幣貳佰萬元及自民國九十六年四月二
十七日起至清償日止，按年息百分之十計算之利息。
第一、二審訴訟費用由被上訴人負擔。
本判決於上訴人以新台幣陸拾柒萬元供擔保後，得假執行；但被
上訴人以新台幣貳佰萬元為上訴人預供擔保，得免為假執行。
    事實及理由
一、上訴人起訴主張：上訴人之父傅中興於民國92年3 月28日以
    其自己為被保險人，上訴人為保險受益人，向被上訴人投保
    新人身意外傷害保險，投保金額為新台幣200 萬元保險期間
    為1 年（下稱系爭保險契約）。嗣被保險人傅中興於92年7
    月1 日在台北縣新莊市○○路361 號3 樓租賃處之浴室滑倒
    ，經緊急送醫急救後仍不治而於同日死亡。因台灣板橋地方
    法院檢察署（下稱板橋地檢署）檢察官率同法醫就其死因相
    驗屍體之結果記載為「心肺衰竭」（見原審卷第35頁所附相
    驗屍體證明書）。嗣上訴人雖於同年7 月21日向被上訴人申
    請理賠。然遭被上訴人以被保險人非意外死亡而拒絕。上訴
    人於請求理賠未果後，乃依上訴人父親生前遺願，而捐出其
    大體供輔仁大學醫學院解剖實驗。而該校於95年1 月完成大
    體解剖實驗後發現被保險人傅中興顱內有拳頭大之血塊，其
    自係因頭部受撞擊後，顱內流血致死亡而為意外死亡。且上
    訴人並係於此時經通知被保險人傅中興意外死亡之原因。上
    訴人知情後請求理賠，自未逾法定之時效期間。而被上訴人
    既無法舉證證明被保險人之死亡係出於疾病引起之原因，被
    上訴人自應依契約之約定給付身故保險金200 萬元。為此依
    系爭保險契約之約定提起本件訴訟。聲明求為判決：(一)被上
    訴人應給付上訴人200 萬元及自起訴狀繕本送達翌日（即96
    年4 月27日）起至清償日止，按年息百分之十計算之利息。
    (二)願供擔保，請准宣告假執行。
二、被上訴人則以：被上訴人就系爭保險契約須負給保險金之責
    者，須以被保險人因遭受非疾病引起之外來突發事故所致之
    死亡始足當之，且上訴人就此債權發生之原因即「意外傷害
    事故」，須先負舉證責任，且須提出該意外傷害事故係造成
    被保險人死亡原因之醫理上證明始可，而上訴人雖提出輔仁
    大學醫學系大體解剖報告而主張被保險人傅中興係因意外傷
    害事故而致身故。惟該大體解剖報告書有關顱內出血之記載
    僅係單純說明被保險人遺體有顱內出血之現象而已，然顱內
    出血之原因一般可分區為自發性及外傷性兩種。自發性之顱
    內出血原因主要包括高血壓腦出血、動脈瘤破裂引起之蜘蛛
    膜下腔出血、動靜脈畸形或其他顱內血管異常引之顱內出血
    、顱內動脈病變、血液凝集病變、中樞神經感染、藥物成癮
    等。外傷性之顱內出血依出血部位可分區為硬腦膜外、硬腦
    膜內、蜘蛛膜下腔、腦內及腦室內血腫等。是以被保險人經
    解剖雖發現有顱內出血之現象，惟該現象不必然代表被保險
    係因外來事故導致顱內出血。且該顱內出血亦不必然與被保
    險人之死亡有關。況且該報告之內容僅係就大體解剖後過程
    所見之觀察為記錄而已，並未就被保險人之死亡原因是否與
    顱內出血有關作任何之鑑定或判斷，亦未指出被保險人顱內
    出血之原因。上訴人所提之解剖報告自不足作為有利其主張
    之論證。又系爭保險契約之被保險人傅中興係於92年7 月1
    日即已身故，上訴人自斯時起即得行使其保險金請求權，而
    其雖曾於同年月21日向被上訴人請求給付保險金，但其並未
    於請求後6 個月內起訴，依民法第130 條規定，其時效視為
    不中斷。故上訴人之保險金請求權於94年7 月1 日即已時效
    完成。被上訴人自得以此而為抗辯，上訴人之請求自為無據
    等語資為抗辯。並答辯聲明求為判決：(一)上訴人之訴及假執
    行之聲請均駁回。(二)如受不利之判決，願供擔保，請准免為
    假執行之宣告。
三、本件原審對於上訴人之請求，判決：(一)上訴人之訴及假執行
    之聲請均駁回。(二)訴訟費用由上訴人負擔，上訴人聲明不服
    ，上訴聲明求為判決：(一)原判決廢棄(二)被上訴人應給付上訴
    人200 萬元及自起訴狀繕本送達翌日起至清償日止，按年息
    百分之十計算之利息(三)第一、二審訴訟費用由被上訴人負擔
    (四)願供擔保，請准宣告假執行。被上訴人則答辯聲明：(一)上
    訴駁回(二)第二審訴訟費用由上訴人負擔(三)如受不利判決，願
    供擔保，請准免為假執行。
四、兩造不爭執之事項如下，並有戶籍謄本、系爭保險契約、相
    驗屍體證明書、大體解剖報告書、保險金申請書、行政院衛
    生署台北醫院病歷影本各1份在卷可證，堪予採信：
  (一)上訴人之父傅中興於92年3 月28日自任要保人及被保險人向
    被上訴人投保系爭保險契約，並指定上訴人為身故保險金之
    受益人。
  (二)被保險人傅中興於92年7 月1 日死亡，板橋地檢署相驗屍體
    證明書記載死亡原因為「心肺衰竭」。嗣輔仁大學醫學院於
    自94年9 月12日至95年1 月11日之大體解剖報告書（見原審
    卷第37頁至第40頁）記載，在解剖開始之前，雖然大體的外
    觀上，包括四肢、頭、胸、腹等區域沒有任何外傷，沒有任
    何異樣。惟以器械打開頭顱後，發現有血塊淤積在頭顱腔內
    ，位置大部分在左腦額葉前方，並擴散至右腦額葉，血塊體
    積估計約有100 至150cc 。該校於95年1 月間將此結果通知
    上訴人。
  (三)上訴人曾於92年7 月21日向被上訴人提出理賠申請，被上訴
    人以本件不符保險金給付條件而拒絕理賠。上訴人至96年3
    月22日始提出本件訴訟。
五、兩造爭執之事項為：(一)被保險人傅中興死亡是否為意外傷害
    所致之保險事故？(二)上訴人之請求權是否已罹於時效？
六、被上訴人傅中興死亡是否為意外傷害所致之保險事故？
  (一)按意外傷害保險係在承保被保險人非因疾病引起之外來突發
    事故所致傷害及其所致殘廢或死亡之損失。而人之傷害或死
    亡之原因，其一來自內在原因，另一則為外來事故（意外事
    故）。所謂外來事故（意外事故）係指內在原因以外之一切
    事故而言，其事故之發生為外來，偶然而不可預見。意外傷
    害保險契約之受益人請求保險人給付保險金，雖應證明被保
    險人係因意外事故而受傷害，惟受益人如證明該事故確已發
    生，且依經驗法則，其發生通常係外來，偶然而不可預見者
    ，應認其已盡證明之責。於此情形，保險人如抗辯其非屬意
    外，自應就其抗辯之事實負證明之責，始符合舉證責任分配
    之原則（最高法院96年台上字第28號裁判要旨參照）。而一
    般傷害保險，乃指個人在日常生活中所可能遭受之一般傷害
    作為保險事故之保險也。所謂「個人在日常生活中可能遭受
    之一般傷害」，例如沸水燙傷、騎車撞傷、走路跌傷、滑板
    摔傷、電火灼傷等所致之傷害即是。
  (二)板橋地檢署於92年7 月3 日所開立之相驗屍體證明書係記載
    直接引起死亡之原因為「甲：心肺衰竭」，先行原因（即若
    有引起上述死亡之疾病或傷害）部分，則未予記載等事實，
    有板橋地檢署92年度相字第734 號相驗屍體證明書1 紙附卷
    可稽（見原審卷第35頁），且為兩造所不爭執。又依系爭保
    險契約第3 條保險範圍規定「被保家庭成員於本契約有效期
    間內，因遭受意外傷害事故，致其身體蒙受傷害而致成重大
    燒燙傷、殘廢或死亡時，依照本契約的約定，給付保險金。
    前項所稱意外傷害事故，指非由疾病引起之外來突發事故。
    」，另按保險法第131 條所稱之意外傷害，指非由疾病引起
    之外來突發事故所致者而言。是系爭保險契約係就被保險人
    或其家人遭遇非因疾病引起之外來突發事故致死亡，保險人
    即應負給付保險金之義務。
  (三)經查上訴人主張被保險人傅中興係因意外傷害死亡致保險事
    故發，業據提出輔仁大學醫學院出具之大體解剖報告書為據
    。而該解剖報告書已記載：「大體的外觀上，包括四肢、頭
    、胸、腹部等區域沒有任何外傷，沒有任何異樣．．．在使
    用器械打開頭顱後發現有血塊淤積在頭顱腔內，位置大部分
    在左腦額葉的前方，並擴散至右腦額葉．．．血塊體積估計
    大約有100 至150cc 」等語（見原審卷第37頁、第38頁），
    又依證人即主持該大體解剖之助理教授王嘉銓於原審到庭證
    稱：「（問：之前相驗時沒有發現任何異狀，但是你解剖時
    ，發現傅中興頭顱腔內血塊淤積之可能原因係外力造成或因
    自發性所產生之顱內出血？）主要原因是血管破裂造成大量
    血塊淤積。至於心臟及肺臟沒有明顯異狀。」「（問：顱內
    出血部分之原因為何？）外力有可能產生這種情形，我們亦
    不排除是自發性之可能．．．。」「（問：如果死者是外力
    而造成顱內大範圍出血，有可能是如死者這種出血情形？如
    果是外力造成，頭部會沒有外傷？）我們沒有特別注意大體
    的頭顱前葉部分是否有異樣或是受傷，但是死者頭骨是好的
    。」「（問：有無辦法從相驗卷照片裡面判斷出，大體當時
    頭顱部分有受傷？）頭顱左前方部分只有這張照片（見相驗
    卷第6 頁），其他部分都是頭顱右後方。從這張頭顱頭髮邊
    緣左前方的照片隱約可以看出一點紅色的痕跡，我無法從照
    片判斷什麼，需要更進一步檢查。」（問：死者這種出血狀
    況，假設是因為外力造成，不論是打擊或是跌倒造成，多大
    之力道才會造成大量出血？）腦部像豆腐一樣，撞擊後腦部
    會搖晃，遭到撞擊會造成多大範圍之出血，我無法判斷。但
    大體頭顱部分沒有看到骨折或凹陷。」「（問：證人所謂外
    傷是指傷口的傷？）是的，但我沒有發現傷口。」「（出血
    性之腦中風是否可能造成額葉出血？」是有可能，但無法判
    斷大體是否如此。」等語（見原審卷第101 頁至第103 頁）
    ，是以被保險人傅中興最主要之死因係顱內出血，造成大量
    血塊淤積所致，雖大體之頭顱部分未見骨折或凹陷，惟因腦
    部像豆腐一樣，撞擊後腦部會搖晃，遭到撞擊會造成大多範
    圍之出血，則無法判斷。本件大體並無法判斷是否為出血性
    之腦大風所造成等情，堪予認定。又依證人即被上訴人傅中
    興之室友陳銘志亦於原審到庭到庭證稱：「當時傅中興他說
    要洗澡，過半個小時，他都沒出來，我和另一個宋先生兩個
    人，經由浴室之窗戶發現他躺在地上，當時傅中興是仰躺在
    地上，臉向門，向洗手台，呈大字形，我們就將門踢開．
    ．．等消防隊來之後，將他抬出來，傅中興他頭部沒有傷，
    但臉變成紫色，沒有看到流血，看不出來有無瘀血，因為臉
    已經變成紫色。」（問：當時看到傅中興時他呈大字形，
    的位置地板上有無什麼東西？）就是馬桶位置地方有2 瓶
    清潔劑，1 瓶是沐浴乳，1 瓶是洗馬桶的。有1 瓶已經倒地
    ，1 瓶是立著的，倒的那瓶沒有看到有流出，那兩瓶是放在
    馬桶左後方牆角，那個浴室不是很大，傅中興人倒的位置，
    他是1 支在洗臉下邊（直的）、1 支在浴缸墻邊（
    已經有點彎起來。」「（問：當時地板有無潮濕？）我們發
    現他時，地板已經有點乾，但是還是濕濕的。」「（問：兩
    瓶是塑膠材質？）是，1 瓶比較圓，1 瓶比較扁，倒下去那
    瓶是扁的。」等語（見原審卷第110 頁、第111 頁）。是被
    保險人傅中興係於沐浴時，經證人陳銘志發現倒臥仰躺於浴
    室內，而經緊急送醫仍不治死亡，當時浴室地板還是濕濕的
    等事實，亦堪認定。又本件經原審調閱被保險人傅中興之就
    醫紀錄，經中央健康保險局高屏分局96年5 月8 日健保高醫
    字第0960009760號函檢附傅中興於92年1 月1 日至同年7 月
    14日之就醫紀錄，僅有晶美牙醫10次、愛育牙醫1 次，及事
    故發生時，衛生署台北醫院急診紀錄（見原審卷第58頁、第
    59頁）。雖訴外人甲○○○即傅中興母親曾於台北縣新莊分
    局偵訊中說明被保險人傅中興4 年前曾有輕微中風（見相驗
    卷第4 頁背面），並經記載於板橋地檢署驗斷書所論斷之「
    生前病狀及病因」欄中（見相驗卷第17頁），惟本件大體並
    無法判斷是否為出血性之腦中風所造成等情，已如前述，又
    於92年3 月28日系爭保險契約訂定時，傅中興之身體健康狀
    況良好，有系爭保險契約被保險告知事項（見原審卷第18頁
    系爭保險契約）及上揭就醫紀錄附卷可稽。而依一般經驗法
    則，被保險人傅中興突於潮濕之浴室中倒地死亡，且其大體
    解剖報告有「顱內出血」之情形，其發生通常係外來（如滑
    倒等）偶然而不可預見者，揆諸上開說明，應認上訴人已盡
    證明之責。於此情形，保險人即被上訴人如抗辯被保險人傅
    中興之死亡事故非屬意外，自應就其抗辯之事實負證明之責
    ，始符合舉證責任分配之原則。惟被上訴人僅說明顱內出血
    之發生原因及輔仁大學醫學院之大體解剖報告並非鑑定報告
    ，而就被上訴人所辯傅中興並非意外死亡之有利於己之事實
    ，並未舉證以實其說，是被上訴人前揭抗辯即無足採。則被
    上訴人傅中興死亡係意外傷害所致之保險事故，堪予認定。
七、上訴人之請求權是否已罹於時效？
    按由保險契約所生之權利，自得請求之日起，經過2 年不行
    使而消滅。而危險發生後，利害關係人能證明其非因疏忽而
    不知情者，其期限自其知情之日起算。保險法第65條第2 款
    定有明文。經查被保險人於系爭保險契約有效期限內之92年
    7 月1 日死亡，雖板橋地檢署於同年月3 日所出具之相驗屍
    體證明書所載之死因為「心肺衰竭」，然對於引起死亡之先
    行原因（即若有引起上述原因之疾病或傷害）欄則未予記載
    。是上訴人自非因疏忽而不知引起上述原因之傷害應無疑義
    。嗣因上訴人依其父傅中興遺願，將大體捐供輔仁大學醫學
    院解剖實驗，而該校自94年9 月12日至95年1 月11日完成大
    體解剖後，始發現傅中興顱內左腦額葉的前方有血塊淤積，
    並擴散至右腦額葉、血塊體積估計大約有100 至150cc ，旋
    並作成大體解剖報告書函知上訴人等情，有信函及大體解剖
    報告書影本各1 份在卷足憑（見原審卷第36頁至第40頁），
    是上訴人主張於傅中興死亡（即系爭保險契約所約定之危險
    發生）後，迄至輔仁大學醫學院於95年1 月間通知大體解剖
    結果時，始知傅中興真正死因而得依系爭保險契約向被上訴
    人請求給付保險金等情，即屬有據，堪予採信。揆諸上開保
    險法之規定，上訴人由系爭保險契約所生之保險金請求權，
    其2年 之期限則應自95年1 月間起算。從而上訴人於96年3
    月22日提起本件訴訟，其請求權尚未罹於2 年時效，應無疑
    義。
八、綜上所述，上訴人依系爭保險契約之約定，請求被上訴人給
    付身故保險金（即保險金額）200 萬元，及依系爭保險契約
    （見原審卷23頁項）規定，請求自起訴狀送達翌日（即96年
    4 月27日）起至清償日止，按年息百分之十（即年利1 分）
    計算之利息，即屬有理由，應予准許。又兩造均陳明願供擔
    保，請求為假執行，免為假執行之宣告，亦核無不合，爰分
    別酌定相當擔保金額，併予宣告假執行及免為假執行。原審
    疏未詳查，遽予駁回上訴人之訴及假執行之聲請，經核尚有
    未洽。上訴意旨指摘原判決不當，求予廢棄改判，即為有理
    由，應由本院將原判決廢棄，並改判如主文第2 項、第3 項
    之所示。
九、本件事證已臻明確，兩造其餘攻擊防禦方法，核與判決之結
    果無影響，爰不一一論述。
十、據上論結，本件上訴為有理由，依民事訴訟法第450 條、第
    78條、第390 條第2 項、第392 條第2 項，判決如主文。
中    華    民    國    97    年    6     月    4     日
                              民事第三庭
                                  審判長法官   張國彬
                                  法      官   鄭月霞
                                  法      官   吳登輝
以上正本證明與原本無異。
如對本判決上訴，須於判決送達後20日內向本院提出上訴狀，其
未表明上訴理由者，應於上訴後20日內向本院提出上訴理由書（
均須按他造當事人之人數附繕本）。上訴時應提出委任律師或具
有律師資格之人之委任狀，並依附註條文規定辦理。
中    華    民    國    97    年    6     月    5     日
                                  書  記  官   張明賢
附註：
民事訴訟法第466條之1：
對於第二審判決上訴，上訴人應委任律師為訴訟代理人，但上訴
人或其法定代理人具有律師資格者，不在此限。
上訴人之配偶、3 親等內之血親、2 親等內之姻親，或上訴人為
法人、中央或地方機關時，其所屬專任人員具有律師資格並經法
院認為適當者，亦得為第三審訴訟代理人。第1 項但書及第2 項
情形，應於提起上訴或委任時釋明之。
                                               FW


司法院資訊處製作；財團法人民間司法改革基金會備份。
